ACORDAO-COMPLETO-2488250

ACÓRDÃO 21/2022 ATA 1/2022 - PRIMEIRA CÂMARA

VISTOS, relatados e discutidos estes autos de Prestação de Contas da Amazônia Azul Tecnologias de Defesa S.A. (Amazul) , relativas ao exercício financeiro de 2019,
ACORDAM os Ministros do Tribunal de Contas da União, reunidos em sessão da 1ª Câmara, ante as razões expostas pelo Relator, em:
9.1. julgar regulares, com fundamento nos arts. 1º, inciso I, 16, inciso I, 17 e 23, inciso I, da Lei 8.443/1992 c/c os arts. 1º, inciso I, 207 e 214, inciso I, do Regimento Interno/TCU, as contas dos responsáveis Srs. Bento Costa Lima Leite de Albuquerque Junior, Joaquim Silva e Luna, Ney Zanella Dos Santos, Marcos César Pontes, Antônio Bernardo Ferreira, Luís Antônio Rodrigues Hecht, Paulo Roberto Pertusi, Marcos Silva Rodrigues, Marcos Sampaio Olsen, Almir Garnier Santos, Antônio Carlos Soares Guerreiro, Daniel Massami Hirata, Jaqueline Sales Gorroi, Luciano Pagano Júnior, Francisco Roberto Portella Deiana, Fernando Atlee Phillips Ligiero e Alexandre Ribeiro Pereira Lopes, dando-lhes quitação plena;
9.2. encaminhar à Sefip cópia do Relatório de Auditoria de Gestão 3/2020, elaborado pelo CCIMAR, acostado à peça 7, para que seja avaliada a conveniência e oportunidade de usar as informações que constam deste documento como subsídio à instrução dos TCs Processo 039.679/2020-9, Processo 014.134/2020-9, Processo 022.202/2019-6, Processo 024.000/2018-3 e Processo 039.780/2018-0 ou em outros processos de sua competência afetos à Amazul;
9.3. dar ciência deste Acórdão à Amazônia Azul Tecnologias de Defesa S.A. (Amazul) , ao Comando da Marinha, e ao Centro de Controle Interno da Marinha (CCIMAR) ; e
9.4. encerrar o presente processo, com fundamento no art. 169, inciso V, do Regimento Interno/TCU.

Prestação de Contas Ordinária de Amazônia Azul Tecnologias de Defesa S.A. relativa ao Exercício Financeiro de 2019.

Primeira Câmara

3. Responsáveis: Alexandre Ribeiro Pereira Lopes (XXX.169.317-XX); Almir Garnier Santos (XXX.692.017-XX); Antônio Bernardo Ferreira (XXX.208.447-XX); Antônio Carlos Soares Guerreiro (XXX.880.037-XX); Bento Costa Lima Leite de Albuquerque Junior (XXX.593.277-XX); Daniel Massami Hirata (XXX.894.548-XX); Fernando Atlee Phillips Ligiero (XXX.174.491-XX); Francisco Roberto Portella Deiana (XXX.472.497-XX); Jaqueline Sales Gorroi (XXX.263.648-XX); Joaquim Silva e Luna (XXX.864.767-XX); Luciano Pagano Júnior (XXX.692.467-XX); Luís Antônio Rodrigues Hecht (XXX.033.318-XX); Marcos César Pontes (XXX.971.638-XX); Marcos Sampaio Olsen (XXX.695.997-XX); Marcos Silva Rodrigues (XXX.691.397-XX); Ney Zanella dos Santos (XXX.089.167-XX); Paulo Roberto Pertusi (XXX.546.008-XX).

13.1. Ministros presentes: Walton Alencar Rodrigues (Presidente) e Jorge Oliveira.
13.2. Ministros-Substitutos convocados: Augusto Sherman Cavalcanti (Relator) e André Luís de Carvalho.
13.3. Ministro-Substituto presente: Weder de Oliveira.

AUGUSTO SHERMAN

Adoto, como parte deste relatório, a instrução constante da peça 16, com a qual se manifestaram de acordo o diretor e o titular da unidade técnica (peças 17/18) :
"INTRODUÇÃO
Cuidam os autos de processo de contas anuais da Amazônia Azul Tecnologias de Defesa S.A. (Amazul) , relativo ao exercício financeiro de 2019.
O processo de contas foi organizado conforme previsto na Instrução Normativa TCU 63/2010, que estabelece regras gerais para a organização e apresentação da prestação de contas pela Administração Pública Federal do exercício de 2019 e anteriores, na Decisão Normativa TCU 178/2019, que dispõe sobre as prestações de contas anuais da Administração Pública Federal referentes ao exercício de 2019, que devem ser apresentadas em 2020, e, por fim, na Decisão Normativa TCU 180/2019, que dispõe sobre as unidades cujos responsáveis terão as contas de 2019 julgadas pelo Tribunal.
A Amazul foi criada por meio do Decreto 7.898/2013, conforme autorização constante da Lei 12.706/2012, sob a forma de sociedade anônima, com personalidade jurídica de direito privado, patrimônio próprio, e vinculada ao Ministério da Defesa (MD) , por meio do Comando da Marinha, e tem por objetivo, em essência, promover, desenvolver, transferir e manter tecnologias sensíveis às atividades do Programa Nuclear da Marinha (PNM) , do Programa de Desenvolvimento de Submarinos (PROSUB) e do Programa Nuclear Brasileiro (PNB) (peça 1, p. 13-14) .
A Amazul, para atender os seus objetivos, pode atuar, no Brasil ou no exterior, nas áreas de desenvolvimento de novas tecnologias, gestão de pessoas e de conhecimento, comercialização de produtos, prestação de serviços técnicos, gerenciamento de projetos, implantação e gestão de empreendimentos e operação de instalações (peça 7, p. 9) .
EXAME TÉCNICO
5. 	No exame das presentes contas, será dada ênfase à análise das constatações apontadas pelo Centro de Controle Interno da Marinha (CCIMAR) , por meio do Relatório de Auditoria de Gestão 3/2020, que, ao final, concluiu pela regularidade da gestão dos responsáveis pela Amazul, no exercício de 2019, tendo sido observadas, no entanto, algumas constatações, para as quais foram formuladas as recomendações consideradas apropriadas (peça 7) .
I.	 Avaliação da conformidade das peças que compõem o processo
6.	O Relatório Anual de Atividades, da Auditoria Interna da Amazul (AUDIN) , concluiu que as atividades e os trabalhos por ela executados no exercício de 2019, especialmente aqueles relacionados ao Plano Anual de Auditoria Interna (PAINT) e ao monitoramento das recomendações formuladas, cumpriram com as suas competências regimentais ao assistir a empresa na consecução de seus objetivos institucionais e ao propor melhorias nos controles internos administrativos, contribuindo assim com os processos de gestão e governança (peça 6) .
7.	O Parecer do Conselho Fiscal 1/2020 da Amazul atestou que os documentos analisados refletem, adequadamente, em todos os aspectos relevantes, a gestão e a situação patrimonial da empresa, no exercício de 2019, e opinou que os mesmos se encontravam 'em condições de serem submetidos à deliberação da Assembleia Geral Ordinária (AGO) .'  (peça 3) .
8.	O Relatório do Auditor Independente sobre as Demonstrações Contábeis, elaborado pela empresa Russell Bedford Brasil Auditores Independentes S/S, referente ao exercício de 2019, atestou que os documentos analisados representam, adequadamente, em todos os aspectos relevantes, a posição patrimonial e financeira da Amazul, o desempenho de suas operações e os seus fluxos de caixa, de acordo com as práticas contábeis adotadas no Brasil (peça 5) .
9.	O Relatório de Auditoria de Gestão 3/2020, elaborado pelo CCIMAR, atestou a regularidade da gestão dos responsáveis pela Amazul, no exercício de 2019 (peça 7) .
10. O Certificado de Auditoria de Gestão 3/2020, elaborado pelo CCIMAR, atestou a regularidade da gestão dos responsáveis da Amazul, no exercício de 2019, considerando a inexistência de falhas ou irregularidades relacionadas a processos estruturantes de gestão, especialmente quanto à eficácia, eficiência e economicidade, tampouco descumprimento de disposições legais e regimentais a que a empresa está sujeita (peça 8) .
11. O Pronunciamento do Comandante da Marinha certificou a regularidade da gestão dos responsáveis pela Amazul, no exercício de 2019, considerando as conclusões do Certificado de Auditoria de Gestão 3/2020, elaborado pelo CCIMAR, e determinou o seu encaminhamento ao Tribunal de Contas da União (TCU) , para o julgamento previsto no art. 71, inciso II, da Constituição Federal (peça 10) .
12. O Pronunciamento do Ministro de Estado da Defesa não foi anexado ao presente processo em função da aprovação do Parecer 0056/2020/CONJUR-MD/CGU/AGU, que tem efeito vinculante, nos termos do art. 42 da Lei Complementar 73/1993, com entendimento de que cabe aos Comandantes das Forças Armadas, ou seja, neste caso, ao Comandante da Marinha, o pronunciamento sobre os processos de tomada de contas especial, bem como de prestação de contas anuais, oriundos dos seus respectivos Comandos Militares (peças 14 e 15) . 
Análise
13. As Forças Armadas são subordinadas ao Ministro de Estado da Defesa, nos termos do art. 3º da Lei Complementar 97/1999, que dispõe sobre as normas gerais para a organização, o preparo e o emprego das Forças Armadas. Os Comandos Militares, por sua vez, integram a estrutura organizacional do MD, conforme previsto no art. 2º, inciso VII, do Decreto 9.570/2018, que aprova a sua estrutura regimental. Portanto, a autoridade supervisora de sua atuação, para fins do pronunciamento exigido no art. 52 da Lei 8.443/1992, no art. 27, inciso III, da Instrução Normativa TCU 84/2010, no art. 10, inciso IV, da Instrução Normativa TCU 71/2012, e nas decisões normativas que regulam as citadas instruções normativas deste tribunal, é o Ministro de Estado da Defesa.  Propor-se-á, desta forma, a expedição de ciência ao MD.
14. De modo a evitar que sejam prolatadas decisões ambíguas ou conflitantes, é importante registrar que o assunto está sendo examinado em mais quatro processos de contas anuais, relativos ao exercício de 2019, de unidades jurisdicionadas vinculadas ao MD, conforme apresentado no quadro abaixo:
Quadro 1 - Relação de processos de contas anuais de Organizações Militares e/ou Empresas Estatais, vinculadas ao MD, sendo analisados pela SecexDefesa
	Número do TC
	Unidade jurisdicionada
	Situação

	Processo 045.636/2020-6
	Comando do Exército
	Aberto - Aguardando distribuição para instrução

	Processo 045.635/2020-0
	Comando da Aeronáutica
	Aberto - Aguardando Minuta do MP/TCU

	Processo 045.632/2020-0
	Comando da Marinha
	Aberto - Em Instrução

	Processo 005.179/2021-1
	Empresa Gerencial de Projetos Navais (ENGEPRON) 
	Aberto - Aguardando Instrução

Fonte: e-TCU, acesso em 24/2/2021.
II. Rol de responsáveis
15. Constam do Rol de Responsáveis encaminhado e do Sistema e-Contas todos os responsáveis que desempenharam, durante o período a que se referem as contas, as naturezas de responsabilidade definidas no art. 10 da Instrução Normativa TCU 63/2010 e no art. 6º da Decisão Normativa TCU 178/2019 (peça 2) .
III. Processos conexos e contas de exercícios anteriores
16. Os processos de contas de exercícios anteriores e os processos conexos aos autos em exame estão relacionados no quadro que se segue:
Quadro 2 - Relação de processos de contas de exercícios anteriores e de processos conexos:
	Número do TC
	Tipo de Processo / Unidade Técnica Responsável 
	Situação

	Processo 037.014/2019-6
	Prestação de Contas - Exercício de 2018 - SecexDefesa
	Encerrado

	Processo 024.000/2018-3
	Relatório de Acompanhamento - Sefip
	Aberto - Aguardando Providências

	Processo 039.780/2018-0
	Representação - Sefip
	Aberto Aguardando distribuição para instrução

	Processo 022.202/2019-6
	Acompanhamento - Sefip
	Aberto - Aguardando Providências

	Processo 008.538/2020-4
	Relatório de Acompanhamento - Sefit
	Aberto - Aguardando pronunciamento do gabinete de ministro

	Processo 014.134/2020-9
	Atos de Admissão - Sefip
	Aberto - Aguardando Providências

	Processo 036.620/2020-3
	Relatório de Auditoria - Sefti
	Aberto - Aguardando instrução

	Processo 039.679/2020-9
	Representação - Sefip
	Aberto - Aguardando instrução

Fonte: e-TCU, acesso em 24/2/2021.
17. No que tange ao processo de contas anuais, relativo ao exercício de 2018, o Tribunal proferiu o Acórdão 9756/2020-TCU-Primeira Câmara, de relatoria do Ministro-Substituto, Augusto Sherman Cavalcanti:
ACORDAM os Ministros do Tribunal de Contas da União, reunidos em sessão de 1ª Câmara, ante as razões expostas pelo Relator, em:
9.1. julgar regulares, com fundamento nos arts. 1º, inciso I, 16, inciso I, 17 e 23, inciso I, da Lei 8.443/1992 c/c os arts. 1º, inciso I, 207 e 214, inciso I, do Regimento Interno/TCU, as contas de Antonio Bernardo Ferreira (CPF XXX.208.447-XX) , Bento Costa Lima Leite de Albuquerque Junior (CPF XXX.593.277-XX) , Daniel Massami Hirata (CPF XXX.894.548-XX) , Fernando Atlee Phillips Ligiero (CPF XXX.174.491-XX) , Joaquim Silva e Luna (CPF XXX.864.767-XX) , Luciano Pagano Júnior (CPF XXX.692.467-XX) , Luis Antonio Rodrigues Hecht (CPF XXX.033.318-XX) , Ney Zanella Dos Santos (CPF XXX.089.167-XX) e Paulo Roberto Pertusi (CPF XXX.546.008-XX) , dando-lhes quitação plena;
9.2. dar ciência à Amazônia Azul Tecnologias de Defesa S.A. das seguintes impropriedades, com amparo no art. 9º da Resolução-TCU 315/2020, para que sejam adotadas medidas internas com vistas à prevenção da ocorrência de outras semelhantes:
9.2.1. inscrição de empenhos em restos a pagar para honrar despesas de exercício subsequente, que viola de disposições contidas na Lei 4.320/1964, art. 36, e Decreto 93.872/1986, arts. 35 e 67 a 69;
9.2.2. inobservância do princípio da segregação de funções (princípio básico de controle interno administrativo) , de observância recomendada pela Instrução Normativa 1/2001 da Secretaria Federal de Controle Interno, Intosai Gov 9100, e no Acórdão 10174/2017-TCU-Primeira Câmara-TCU;
9.2.3. ausência de designação de fiscal de contrato previamente ao início da vigência contratual, que contraria disposição contida na Lei 8.666/1993, art. 67;
9.2.4. ausência de indicação, nas notas de empenho, do processo de licitação ou de afastamento da licitação que deu suporte à despesa, que desatende a disposições contidas no Decreto 93.872/1986, art. 29.
17.1. O CCIMAR informou que a Amazul implementou ou está implementando as medidas necessárias para evitar a ocorrência das impropriedades mencionadas na decisão acima, as quais foram apontadas, originalmente, no seu Relatório de Auditoria de Gestão 1/2019, que consta do TC Processo 037.014/2019-6, conforme demonstrado no quadro abaixo (peça 7, p. 70-72) :
Quadro 3 - Situação das ciências do Acórdão 9756/2020-TCU-Primeira Câmara
	Subitem
	Situação

	9.2.1 do Acórdão 9756/2020-TCU-Primeira Câmara
	Implementada (peça 7, p. 70) 

	9.2.2 do Acórdão 9756/2020-TCU-Primeira Câmara
	Implementada (peça 7, p. 71-72) 

	9.2.3 do Acórdão 9756/2020-TCU-Primeira Câmara
	Em Implementação (peça 7, p. 71) 

	9.2.4 do Acórdão 9756/2020-TCU-Primeira Câmara
	Implementada (peça 7, p. 72) 

Fonte: Relatório de Auditoria de Gestão 3/2020 (peça 7, p. 70-72) .
18. Os assuntos tratados nos demais processos de controle externo não interferem, neste momento, no julgamento das contas dos responsáveis pela gestão da Amazul, no exercício de 2019, já que se tratam de verificações, em caráter geral, de atos de admissão e concessão de pessoal (TC Processo 039.679/2020-9 e TC Processo 014.134/2020-9) , de folhas de pagamento (TC Processo 022.202/2019-6 e TC Processo 024.000/2018-3) , acumulação irregular de atividades profissionais, públicas ou privadas, com jornadas de trabalho incompatíveis (TC Processo 039.780/2018-0) , transparência (TC Processo 008.538/2020-4) e procedimentos de backup (TC Processo 036.620/2020-3) .
IV. Avaliação dos resultados quantitativos e qualitativos da gestão
Objetivos estabelecidos no Plano Plurianual (PPA) 
19. A Amazul não possui objetivos estabelecidos no PPA, referente ao período de 2016-2019 (peça 7, p. 12) .
Plano Estratégico da Amazul (PEA) 
20. O PEA foi elaborado em 2014, com a participação de diretores e empregados de diversas áreas da empresa. Contudo, no período de 2016 a 2019, foi realizada uma revisão, na qual foram adequados os objetivos estratégicos ao horizonte de 2020 a 2040, bem como atualizados os processos finalísticos abaixo relacionados, de acordo com os cenários prospectivos e as oportunidades de negócio vislumbradas (peça 1, p. 38-40; peça 7, p. 12 e peça 13, p. 4-5) :
a) participar de parcerias estratégicas com produtos e serviços na área nuclear; 
b) fomentar as atividades externas e de publicidade institucional para o setor de negócios; 
c) desenvolver produtos e serviços na área de projetos de submarinos; 
d) participar de parcerias estratégicas com produtos e serviços na área de projetos de submarinos; 
e) desenvolver iniciativas de negócios para o fomento das atividades de desenvolvimento de submarinos; e 
f) desenvolver a Gestão do Conhecimento como estratégia de negócio. 
21. A estratégia utilizada para alcançar estes objetivos estratégicos foi a de buscar a liderança em produtos e serviços para o segmento nuclear e de desenvolvimento de submarinos e de procurar o estabelecimento de parcerias nos três grandes programas de seu objeto social: PNM, PROSUB e PNB (peça 7, p. 12) .
22. O alcance dos objetivos estratégicos, mensurado por meio dos indicadores de desempenho, pode ser acompanhado pelo Sistema de Gestão Estratégica da Amazul (SISGEA) , ferramenta que confere maior celeridade a consultas de dados, e permite a extração de relatórios para apoiar a tomada de decisão, bem como consulta aos dados por departamentos e assessorias (peça 1, p. 25 e 50, peça 7, p. 12 e 14 e peça 13, p. 4) .
23. O desempenho da Amazul, como um todo, pode ser avaliado por meio do indicador de desempenho 'Percentual de Execução do Plano Estratégico em relação ao total de ações estratégicas', associado ao objetivo estratégico 'Buscar melhores práticas em gestão de resultados', que atingiu, no exercício de 2019, 75,67%, devido a restrições orçamentárias que foram impostas (peça 1, p. 48; peça 7, p. 12 e peça 13, p. 6) . 
Plano de Negócios da Amazul para o exercício de 2019 (PNA 2019) 
24. A Amazul informou que, anualmente, elabora o seu Plano de Negócios, que tem por finalidade nortear a atuação da empresa para o cumprimento do seu objeto social (peça 1, p. 14) . 
25. O PNA 2019 foi direcionado aos seguintes empreendimentos estratégicos (peça 13, p. 5) :
25.1. Reator Multipropósito Brasileiro (RMB) ; 
25.2. Sistema de Gerenciamento da Plataforma (SGP) , do Submarino com Propulsão Nuclear Brasileiro (SN-BR) ; 
25.3. Gestão do Conhecimento (GC) ;
25.4. Sistema de Combate (SC) do SN-BR;
25.5. Detalhamento do SN-BR;
25.6. Motor de Ímãs Permanentes (MIP) ; e 
25.7. Programa de Nacionalização do PROSUB (PNP) .
26. O acompanhamento destes empreendimentos estratégicos foi realizado por meio de doze metas de longo, médio e curto prazo, previamente estabelecidas, que apresentaram os seguintes resultados (peça 13, p. 5) :
26.1. sete metas cumpridas integralmente, sendo seis no prazo e uma com atraso, finalizada no início do exercício seguinte, ou seja, em 2020;
26.2. três metas postergadas, relacionadas a três projetos que foram temporariamente suspensos, por solicitação do demandante, e que serão retomadas assim que aqueles também sejam retomados; e 
26.3. duas metas em atraso, relacionadas ao projeto do RMB, em razão do aumento não previsto do número de documentos que precisarão ser elaborados para o projeto detalhado de engenharia.
27. A Amazul informou, ainda, que aumentou a sua atuação nos programas estratégicos da Marinha (PNB, PNM e PROSUB) , participando de nove novos projetos, aguardando a conclusão do procedimento licitatório para participar de mais dois projetos e negociando ou prospectando com parceiros a participação em mais cinco projetos. Além disso, reforçou sua estrutura de inteligência comercial, estreitou laços com diversas entidades, estabeleceu parcerias comerciais, foi atuante nos fóruns de discussão dos setores nuclear e de defesa, esteve presente nas Federações de Indústrias, bem como em associações e sindicatos relacionados aos setores nuclear e de defesa e, por fim, participou de grandes eventos como visitante e como expositor (peça 13, p. 6) .
Avaliação da execução financeira das Ações da Lei Orçamentária Anual (LOA) 
28. Os créditos orçamentários alocados à Amazul, oriundos de cinco unidades orçamentárias diferentes, e autorizados pela Lei 13.808/2019, LOA, referente ao exercício de 2019, totalizaram R$ 380.294.761,53, conforme demonstrado no quadro abaixo:
Quadro 4 - Créditos provisionados no exercício de 2019
	Programa de Governo
	Valor Recebido (R$) 

	2108
	Programa de Gestão e Manutenção do Ministério da Defesa
	371.355.412,78

	2058
	Defesa Nacional
	4.446.308,50

	2059
	Política Nuclear
	3.699.839,25

	0901
	Operações Especiais: Cumprimento de Sentenças Judiciais
	401.026,00

	2106
	Programa de Gestão e Manutenção do Ministério da Ciência, Tecnologia, Inovações e Comunicações
	392.175,00

	Total
	380.294.761,53

Fonte: Relatório de Auditoria (peça 7, p. 13) .
29. O CCIMAR avaliou a execução da Ação Orçamentária 211D, Coordenação Técnica da Amazul, vinculada ao Programa de Governo 2058, Defesa Nacional, que tem o objetivo de desenvolver e elevar capacidades nas áreas estratégicas da cibernética, nuclear, espacial e nas áreas de comunicações, comando e controle, inteligência e segurança da informação, conforme demonstrado no quadro abaixo (peça 7, p. 13) :
Quadro 5 - Resumo financeiro
	Despesas Empenhadas
	Despesas Liquidadas
	Despesas Liquidadas / Despesas Empenhadas
	Despesas Pagas

	Despesas Pagas / Despesas Liquidadas
	Despesas inscritas em RPNP
	Despesas inscritas em RP Processados
	RP / Despesas Empenhadas

	4.465.000,00
	4.036.798,00
	90,4%
	4.011.954,00

	99,4%
	428.202,00
	24.844,00
	10,1%

Fonte: Relatório de Auditoria (peça 7, p. 13) .
30. O CCIMAR concluiu que os controles internos alusivos à execução orçamentária e financeira da Amazul são satisfatórios, considerando, especialmente, que a empresa atingiu o percentual de 99,4% das despesas pagas em relação às despesas liquidadas.
Avaliação da execução física das Ações da LOA 
31. O CCIMAR concluiu que a empresa alcançou a totalidade da meta programada para a Ação Orçamentária 211D, Coordenação Técnica da Amazul, vinculada ao Programa de Governo 2058, Defesa Nacional, que atende às despesas de manutenção e funcionamento da empresa, resultando numa eficácia de 100% (peça 7, p. 14) .
32. O CCIMAR, ao final, apontou, com relação à avaliação dos resultados quantitativos e qualitativos da gestão, oito constatações, para as quais foram formuladas as devidas recomendações, conforme demonstrado no quadro abaixo:
Quadro 6 - Constatações e Recomendações - Gestão Orçamentária e Financeira
	Constatação
	Recomendações

	Atesto de despesa realizada por agente não designado como fiscal de contrato (peça 7, p. 28-29) .
	Confeccionar, tempestivamente, as portarias de designação dos fiscais de contrato, tão logo haja assinatura de um novo acordo administrativo ou a substituição dos referidos fiscais; e

		Orientar os fiscais designados sobre como proceder com a fiscalização dos acordos administrativos e com o devido atesto das despesas.

	Despesa realizada em desacordo com as Ações Orçamentárias (AO) previstas nos Programas de Trabalho (PT) do Governo Federal (peça 7, p. 29-31) .
	Compatibilizar as despesas realizadas, observando a devida aderência às AO, previstas nos PT do Governo Federal.

		Realizar alteração do Termo de Execução Descentralizada (TED) com a unidade descentralizadora, no que diz respeito à alteração da AO a ser provisionada, caso não haja a aderência das despesas com o objetivo da AO acordada.

	Utilização indevida de saldo de créditos, ao final do exercício, para atender expectativa de despesas futuras, antes da formalização de instrumento contratual (peça 7, p. 31-32) .
	Não inscrever em Restos a Pagar (RP) os valores para atender às despesas e suas respectivas expectativas, no que diz respeito aos exercícios subsequentes.

	Inconsistência dos dados divulgados sobre a ordem cronológica dos pagamentos das obrigações assumidas pela empresa (peça 7, p. 32-35) .
	Efetuar os pagamentos das despesas de acordo com os prazos estabelecidos na Norma de Procedimentos 22-005 (NP 22-005) .

		Criar uma rotina de verificação da integridade dos dados divulgados, no site da empresa, sobre a ordem cronológica dos pagamentos.

		Registrar, por escrito, a ratificação do Diretor de Administração e Finanças, nas alterações da ordem cronológica de pagamento (subitem 3.8 da NP 22-005) .

	Crescente volume de despesas inscritas em RP (peça 7, p. 35-36) .
	Observar os Princípios da Competência e da Anualidade do Orçamento, por ocasião do empenho das despesas.

	Inadequações na anulação de empenhos (peça 7, p. 36-37) .
	Aprimorar os lançamentos de anulação de empenhos, de forma a contribuir com o processo de transparência e evidenciação dos atos de gestão, registrando no campo 'Observações' o motivo pelo qual os empenhos foram anulados.

	Despesas realizadas em desacordo com o objeto do TED (peça 7, p. 37-39) .
	Monitorar a execução dos recursos orçamentários provenientes de transferências de outros órgãos, neste caso o TED, no sentido de evitar questionamentos decorrentes de eventual descumprimento do objeto pactuado com a unidade descentralizadora.

		Elaborar uma norma de procedimentos específica para regular a execução de TED, no âmbito da empresa, observando a legislação vigente sobre o assunto.

	Necessidade de regularização quanto à comprovação da execução do objeto de TED (peça 7, p. 39-40) .
	Realizar gestões com a unidade descentralizadora (CNEN) no intuito de analisar o relatório de prestação de contas do TED, enviado pela empresa.

		Criar uma rotina de acompanhamento, no que diz respeito à comprovação dos TED com as unidades descentralizadoras.

Fonte: Relatório de Auditoria de Gestão 3/2020 (peça 7, p. 14 e p. 28-40, respectivamente) .
Análise
33. As constatações apontadas pelo Controle Interno da Marinha não resultaram em dano ou prejuízo ao Erário, tampouco revelaram dolo ou má-fé dos responsáveis pela gestão da Amazul, motivo pelo qual as recomendações formuladas, relacionadas no Quadro 6, são adequadas para o saneamento do presente processo de contas anuais. Além disso, a Auditoria Interna da empresa (AUDIN) permanece monitorando a adoção das medidas necessárias para corrigir as falhas, sendo que algumas delas já haviam sido implementadas, à época da confecção do Relatório de Auditoria de Gestão 3/2020, elaborado pelo CCIMAR, como, por exemplo, às relacionadas a/ao (peça 7, p. 69-73) :
33.1. utilização indevida de saldo de créditos, ao final do exercício, para atender expectativa de despesas futuras, antes da formalização de instrumento contratual;
33.2. inconsistência dos dados divulgados sobre a ordem cronológica dos pagamentos das obrigações assumidas pela empresa; e
33.3. crescente volume de despesas inscritas em RP.
V. Avaliação dos indicadores instituídos para aferir o desempenho da gestão
34. O PEA foi atualizado, no período de 2016 a 2019, de forma a melhor atender ao interesse coletivo quantos aos aspectos de efetividade, eficiência, eficácia e economicidade, ocasião na qual foram adequados os objetivos estratégicos e os indicadores de desempenho (peça 7, p. 14) .
35. O alcance dos objetivos estratégicos, mensurado por meio dos indicadores de desempenho, pode ser acompanhado pelo SISGEA, sendo constantemente avaliado pela Diretoria Executiva, nas Reuniões de Avaliação da Estratégia (RAE) , e submetidas ao Conselho de Administração (CONSAD) (peça 1, p. 25 e 50 e peça 7, p. 14) .
36. O CCIMAR informou que a Amazul realizou, no próprio exercício de 2019, medições nos indicadores de desempenho recentemente instituídos, os quais foram apresentados no Relatório de Gestão da empresa, conforme demonstrado no quadro abaixo (peça 1, p. 38-40 e peça 7, p. 14) :
Quadro 7 - Indicadores e Metas de Desempenho do PEA para o exercício de 2019:
	Objetivos Estratégicos
	Indicador de Desempenho
	Meta
	Realizado

	Desenvolver a Gestão do Conhecimento como Estratégia do Negócio.
	Número de unidades que aplicaram a metodologia de Gestão do Conhecimento da Amazul.
	2
	2

	Participar de parcerias estratégicas com produtos e serviços na área nuclear.
	Número de parcerias estratégicas.
	2
	5

	Gerar novas fontes de receitas.
	Número de novas fontes de receitas.
	1
	3

	Desenvolver produtos e serviços na área de projetos de submarinos.
	Percentual de atividades de negócios realizadas no PROSUB em relação ao planejado.
	90%
	96%

	Fomentar as atividades externas da empresa e de publicidade institucional para o setor de negócios.
	Percentual de atividades externas e de publicidade institucional para fomentar o setor de negócios em relação ao planejado.
	90%
	99,50%

	Otimizar a utilização dos Recursos Financeiros.
	Percentual dos recursos orçamentários de custeio liquidado.
	100%
	87,40%

	Captar Recursos Orçamentários.
	Percentual de aumento do Orçamento de Custeio.
	5% 
	16,34%

	Assegurar a competitividade junto ao mercado de trabalho.
	Percentual do desvio de salários e benefícios em relação ao mercado.
	¿ 25%
	3,20%

	Desenvolver competências como estratégia de negócio.
	Percentual de solicitações comportamentais do Plano de Desenvolvimento Pessoal trabalhadas em relação à demanda.
	60%
	78,50%

	Valorizar o Capital Humano.
	Percentual de diminuição de acidentes do trabalho em relação a 2018.
	10%
	-59%

		Número de treinamentos na área de segurança.
	30
	54

		Percentual de iniciativas de promoção de saúde em relação ao programado.
	70%
	91,50%

	Aprimorar a Imagem Institucional.
	Número de inserções positivas registradas na mídia jornalística relevante, mídia de entidades parceiras do setor de atuação da Amazul e publicações da Marinha.
	80
	110

	Melhorar a Comunicação Interna e Integração
	Percentual de satisfação dos empregados em relação à qualidade e eficiência da Comunicação Interna e de seus canais.
	70%
	61%

	Adotar postura ética e responsável em relação à sociedade, ao meio ambiente e diversos públicos de relacionamento.
	Percentual de respostas que não geraram recurso no sistema e-SIC em relação à demanda (i) .
	90%
	95,40%

		Tempo médio de atendimento do e-SIC.
	¿ 10 dias
	4,2 dias

		Percentual de respostas que não geraram nova manifestação no sistema e-OUV em relação ao total de respostas (ii) .
	90%
	100%

		Tempo médio de atendimento no e-OUV.
	¿ 15 dias
	4,7 dias

	Prover estrutura compatível com as especificidades da empresa.
	Percentual de demandas de infraestruturas atendidas em relação à demanda.
	70%
	96,50%

		Percentual de demandas de infraestruturas atendidas em relação à demanda (TI) .
	65%
	87,70%

	Buscar melhores práticas em gestão de resultados
	Percentual de Execução do Plano Estratégico em relação ao total de ações estratégicas.
	75%
	75,67%

		Percentual de ciclos de negócios com processos mapeados (Percentual de processos mapeados) .
	75%
	84,90%

	Buscar melhores práticas em Gestão de Riscos e de Crises.
	Número de relatórios de acompanhamento do grau de maturidade da gestão de riscos.
	3
	3

	Desenvolver cultura organizacional fundamentada nos valores institucionais.
	Percentual de treinamentos associados à missão, visão, valores e OE.
	100%
	100%

Fonte: Relatório de Gestão (peça 1, p. 38-40) . Notas: (i) Serviço de Informação ao Cidadão (e-SIC) e (ii) Sistema de Ouvidorias do Poder Executivo Federal (e-OUV) .
37. A Amazul informou, com relação ao objetivo estratégico 'Otimizar a utilização dos Recursos Financeiros', mensurado por meio do percentual dos recursos orçamentários de custeio liquidado, que, em que pese a execução ocorrer de janeiro a dezembro, uma parcela significativa dos créditos é provisionada mais próxima ao último mês do ano, reduzindo, com isso, o tempo para promover a total liquidação dos empenhos das despesas no próprio exercício financeiro. Portanto, a execução de uma parte dos créditos orçamentários recebidos foi inscrita em RP (peça 1, p. 41 e 50 e peça 13, p. 6) .
38. A Amazul informou, também, com relação ao objetivo estratégico 'Valorizar o Capital Humano', mensurado por intermédio do percentual de diminuição de acidentes do trabalho, que, em função de alterações na legislação trabalhista, ocorridas a partir do exercício de 2018, passou a existir uma distinção entre acidente de trabalho típico (nas dependências do empregador) e acidente de trajeto. A contagem considerou, no entanto, a totalidade dos acidentes, sem qualquer distinção, de modo a utilizar os mesmos parâmetros nos dois exercícios analisados. Desta forma, houve aumento no número de acidentes de trabalho, em que pese ter ocorrido uma redução dos acidentes de trabalho típicos (peça 1, p. 41 e 50 e peça 13, p. 6-7) .
39. A Amazul informou, por fim, com relação ao objetivo estratégico 'Melhorar a Comunicação Interna e Integração', mensurado por meio do percentual de satisfação dos empregados em relação à qualidade e à eficiência da Comunicação Interna e de seus canais, que a queda nos índices de satisfação decorre, principalmente, da adoção de medidas de austeridade e do cumprimento de normas dos órgãos de controle que tiveram impacto sobre a remuneração e benefícios concedidos aos empregados e que influenciaram no clima organizacional (peça 1, p. 27 e 50 e peça 13, p. 7) .
40. O CCIMAR, ao final, apontou, com relação à avaliação dos indicadores instituídos para aferir o desempenho da gestão, uma constatação, para a qual foi formulada a devida recomendação, conforme demonstrado no quadro abaixo:
Quadro 8 - Desempenho e Controle Interno
	Constatação
	Recomendação

	Necessidade de aprimoramento de indicadores de desempenho na dimensão de eficiência (peça 7, p. 62-63) .
	Estabelecer novos indicadores de desempenho relacionados aos processos finalísticos da empresa.

Fonte: Relatório de Auditoria de Gestão 1/2019 (peça 7, p. 14 e p. 62-73, respectivamente) .
Análise
41. A constatação apontada pelo Controle Interno da Marinha não resultou em dano ou prejuízo ao Erário, tampouco revelou dolo ou má-fé dos responsáveis pela gestão da Amazul, motivo pelo qual a recomendação formulada, relacionada no Quadro 8, é adequada para o saneamento do presente processo de contas anuais.
VI. Avaliação da gestão de pessoas
Adequabilidade da Força de Trabalho da Unidade frente às suas atribuições
42. A Amazul, de acordo com a Portaria 1/2017, da Secretaria de Coordenação e Governança das Empresas Estatais (SEST) , possui uma lotação de 1.998 empregados. Contudo, no final do exercício de 2019, possuía 1.807 empregados, distribuídos em nove Organizações Militares (OM) parceiras e em unidades administrativas da própria empresa, incluindo os permanentes, temporários, cedidos e comissionados (peça 1, p. 60 e peça 7, p. 15) .
43. A empresa não realizou, no exercício de 2019, Processos Seletivos Simplificados (PSS) para provimento de cargos de caráter temporário, ou Concurso Público, para o provimento de cargos de caráter efetivo (peça 1, p. 60 e peça 7, p. 15) .
44. A Amazul proporcionou, no exercício de 2019, oportunidades de capacitação e qualificação para o seu pessoal, compreendendo a participação em cursos, simpósios, conclaves e congressos, totalizando 142 ações de treinamentos para 1.388 profissionais, acumulando 4.073 horas de desenvolvimento de pessoal (peça 1, p. 67 e peça 7, p. 15) .
45. O CCIMAR informou que a Amazul cumpriu as obrigações estabelecidas na Lei 8.730/1993, que trata dos procedimentos relacionados à entrega e ao tratamento das declarações de bens e rendas (peça 7, p. 15) .
Observância da legislação sobre admissão, remuneração, cessão e requisição de pessoal, bem como, se for o caso, sobre concessão de aposentadorias, reformas e pensões
46. O CCIMAR informou que a própria Amazul controla a sua força de trabalho, incluindo os atos referentes à admissão, remuneração, cessão, requisição e concessão de aposentadoria, de acordo com o que estabelece a Consolidação das Leis do Trabalho (CLT) , as normas editadas pela SEST e pelo Instituto Nacional do Seguro Social (INSS) (peça 7, p. 15) .
Consistência dos controles internos administrativos relacionados à gestão de pessoas
47. O CCIMAR concluiu que os controles internos, relacionados à gestão de pessoas, são satisfatórios (peça 7, p. 15-16) .
48. O CCIMAR, ao final, apontou, com relação à avaliação da gestão de pessoas, controles internos, sete constatações, para as quais foram formuladas as devidas recomendações, conforme demonstrado no quadro abaixo (peça 7, p. 15-16) :
Quadro 9 - Gestão de Pessoas
	Constatação
	Recomendação

	Existência de empregados que não tiveram os atos de admissão julgados pelo TCU (peça 7, p. 43-46) .
	Manter as gestões iniciadas com o TCU, a fim de que sejam afastadas as inconsistências apontadas por aquela Corte de Contas.

	Pagamento de horas extras de sobreaviso continuadamente (peça 7, p. 46-48) .
	Instituir mecanismos de controle, a fim de aperfeiçoar o processo de aprovação para realização de horas extras de sobreaviso.

	Pagamento de horas extras não autorizadas pela chefia (peça 7, p. 48-50) .
	Instituir mecanismos de controle, de modo a evitar novas ocorrências.

	Elevado índice de absenteísmo (peça 7, p. 50-53) .
	Acompanhar o índice de absenteísmo, mensalmente.

		Efetuar gestões para reduzir os índices de absenteísmo apresentados.

	Ausência de norma de procedimento para abono de horas dos empregados (peça 7, p. 53-55) .
	Aprovar norma de procedimentos para abono de horas dos empregados.

		Instituir mecanismo de controle, de modo a evitar novas ocorrências.

	Empregados realizando horas extras em quantidade superior ao permitido na legislação (peça 7, p. 55-58) .
	Instituir mecanismo de controle, de modo a evitar novas ocorrências.

	Descumprimento da jornada de trabalho (peça 7, p. 58-62) .
	Instituir mecanismo de controle, de modo a evitar novas ocorrências.

Fonte: Relatório de Auditoria de Gestão 1/2019 (peça 7, p. 16 e p. 43-62, respectivamente) .
Tempestividade e qualidade dos registros pertinentes no sistema contábil e nos sistemas corporativos obrigatórios
49. O CCIMAR informou que os registros, constantes dos sistemas de pessoal utilizados pela Amazul, são satisfatórios e respondem tempestivamente às consultas realizadas, permitindo a emissão de relatórios gerenciais e de folhas de pagamento, dentre outros (peça 7, p. 16) .
Qualidade dos controles internos administrativos para identificar e tratar as acumulações ilegais de cargos
50. O CCIMAR informou que a Amazul possui mecanismos de controle para identificar e tratar eventuais acumulações ilegais de cargos, em que pese essa situação não ter sido observada no exercício de 2019 (peça 7, p. 16) .
Ações e iniciativas para a substituição de terceirizados irregulares, inclusive estágio e qualidade de execução do plano de substituição ajustado com o Ministério do Planejamento
51. O CCIMAR não identificou contratação irregular de terceirizados (peça 7, p. 17) .
Análise
52. As constatações apontadas pelo Controle Interno da Marinha não resultaram em dano ou prejuízo ao Erário, tampouco revelaram dolo ou má-fé dos responsáveis pela gestão da Amazul, motivo pelo qual as recomendações formuladas, relacionadas no Quadro 8, são adequadas para o saneamento do presente processo de contas anuais. 	Além disso, a AUDIN permanece monitorando a adoção das medidas necessárias para corrigir as falhas, sendo que algumas delas já haviam sido implementadas ou estavam em implementação, à época da confecção do Relatório de Auditoria de Gestão 3/2020, elaborado pelo CCIMAR, como, por exemplo, às relacionadas a/ao (peça 7, p. 72-73) :
52.1. pagamento de horas extras de sobreaviso continuadamente; e
52.2.empregados realizando horas extras em quantidade superior ao permitido na legislação.
53. Considerando, no entanto, que as constatações apontadas tratam de assuntos similares aos que estão sendo verificados pela Sefip, propor-se-á o encaminhamento do Relatório de Auditoria de Gestão 3/2020, elaborado pelo CCIMAR, àquela Unidade Técnica para que avalie a conveniência e oportunidade de usar as informações que constam deste documento na instrução dos TCs Processo 039.679/2020-9, Processo 014.134/2020-9, Processo 022.202/2019-6, Processo 024.000/2018-3 e Processo 039.780/2018-0 ou em outros processos de sua competência afetos à Amazul (peça 7) .
VII. Avaliação da gestão das transferências concedidas mediante convênio, contrato de repasse, termo de parceria, termo de cooperação, termo de compromisso ou outros acordos, ajustes ou instrumentos congêneres
54. O CCIMAR informou que a Amazul não recebeu, no exercício de 2019, recursos por meio de convênio, contrato de repasse, termo de parceria, termo de cooperação, termo de compromisso ou outros acordos, ajustes ou instrumentos congêneres (peça 7, p. 17) .
VIII. Avaliação da gestão de compras e contratações
55. O CCIMAR informou que o exame dos procedimentos licitatórios da Amazul, incluindo os atos de dispensa e inexigibilidade, considerou os critérios de materialidade, relevância e criticidade, e contemplou os aspectos da motivação, adequabilidade, objeto e valor, fundamentação, identificação do contratado, sustentabilidade e qualidade dos controles internos administrativos (peça 7, p. 17) .
Regularidade dos processos licitatórios e das contratações e aquisições feitas por inexigibilidade e dispensa de licitação
56. O CCIMAR informou que obteve 'evidências' de que os procedimentos licitatórios realizados pela Amazul observaram a legislação vigente (peça 7, p. 17) .
57. O CCIMAR apontou, com relação à avaliação da gestão de compras e contratações, regularidade dos procedimentos licitatórios, duas constatações, para as quais foram formuladas as devidas recomendações, conforme demonstrado no quadro abaixo (peça 7, p. 17-18) :
Quadro 10 - Gestão de Compras e Contratações (1ª Parte) 
	Constatação
	Recomendação

	Fragilidade na designação de fiscais de acordo administrativo (peça 7, p. 40-41) .
	Designar o fiscal em momento prévio ou, no máximo, contemporâneo ao início da vigência contratual.

	Ausência de fundamentação, em processo de afastamento, na justificativa da escolha do fornecedor (peça 7, p. 41) .
	Adotar medidas com vistas a comprovar a veracidade do atestado de exclusividade apresentado por fornecedores, tais como a realização de diligências e de ampla pesquisa de mercado.

Fonte: Relatório de Auditoria de Gestão 1/2019 (peça 7, p. 17-18 e p. 40-43, respectivamente) .
Utilização de critérios de sustentabilidade ambiental na aquisição de bens e na contratação de serviços e obras
58. O CCIMAR informou que a Amazul implementou o Plano de Gestão de Logística Sustentável (PLS) , em consonância à Instrução Normativa 10/2012, da Secretaria de Logística e Tecnologia da Informação do Ministério do Planejamento, Orçamento e Gestão (IN SLTI/MP 10/2012) , e, ainda, que, anualmente, é feito um relatório de acompanhamento das ações implementadas e acompanhamento da sua execução. A análise, relativa ao exercício de 2019, indicou que houve avanço na 'conscientização ambiental' (peça 7, p. 18) .
59. O CCIMAR apontou, com relação à avaliação da gestão de compras e contratações, utilização de critérios de sustentabilidade ambiental, uma constatação, para a qual foi formulada a devida recomendação, conforme demonstrado no quadro abaixo (peça 7, p. 18) :
Quadro 11 - Gestão de Compras e Contratações (2ª Parte) 
	Constatação
	Recomendação

	Necessidade de aprimoramento de critérios de sustentabilidade ambiental no instrumento convocatório (peça 7, p. 42-43) .
	Incluir, no que couber, nos instrumentos convocatórios, termos de referência e eventualmente nos contratos firmados, tópico específico quanto aos critérios de sustentabilidade ambiental, que os licitantes deverão observar durante a execução do objeto.

Fonte: Relatório de Auditoria de Gestão 1/2019 (peça 7, p. 18 e p. 40-43, respectivamente) .
60. A Amazul consignou, neste sentido, no Relatório de Gestão, que a adequação do regulamento e das normas de procedimentos da empresa ao Guia Nacional de Licitações Sustentáveis da Advocacia-Geral da União (AGU) é um dos principais desafios e ações futuras relacionadas às suas contratações (peça 1, p. 80) .
Qualidade dos controles internos administrativos relacionados à atividade de compras e contratações
61. O CCIMAR informou que a Amazul possui pessoal capacitado para a condução dos procedimentos licitatórios e dos acordos deles decorrentes, inclusive na hipótese de eventuais afastamentos (peça 7, p. 18) .
Análise
62. As constatações apontadas pelo Controle Interno da Marinha não resultaram em dano ou prejuízo ao Erário, tampouco revelaram dolo ou má-fé dos responsáveis pela gestão da Amazul, motivo pelo qual as recomendações formuladas, relacionadas nos Quadros 10 e 11, são adequadas para o saneamento do presente processo de contas anuais. Além disso, a AUDIN permanece monitorando a adoção das medidas necessárias para corrigir as falhas, sendo que algumas delas já haviam sido implementadas ou estavam em implementação, à época da confecção do Relatório de Auditoria de Gestão 3/2020, elaborado pelo CCIMAR, como, por exemplo, às relacionadas a/ao (peça 7, p. 70 e 72) :
62.1. fragilidade na designação de fiscais de acordo administrativo; e
62.2. ausência de fundamentação, em processo de afastamento, na justificativa da escolha do fornecedor.
IX. Avaliação de passivos assumidos sem prévia previsão orçamentária de créditos ou de recursos
63. O CCIMAR informou que não há registros de passivos assumidos por insuficiência de créditos ou de recursos no balancete do Sistema Integrado de Administração Financeira do Governo Federal (SIAFI) e no Relatório de Gestão da Amazul, no exercício de 2019 (peça 7, p. 19) .
X. Avaliação da gestão de Tecnologia da Informação e Comunicação
64. A Amazul possui Plano Estratégico de Tecnologia da Informação e Comunicação (PETIC) e Plano Diretor de Tecnologia da Informação e Comunicação (PDTIC) , ambos alinhados ao PEA, onde estão definidas as estruturas estratégica, tática e operacional da área de Tecnologia da Informação e Comunicação da empresa (TIC) (peça 1, p. 79 e peça 7, p. 19) . 
65. Os principais objetivos, previstos no PETIC e no PDTIC, são as seguintes: (i) melhorar a satisfação dos clientes; (ii) garantir a continuidade do negócio; (iii) inovar para agregar valor ao negócio; (iv) adequar a estrutura de TIC às necessidades do negócio; (v) melhorar a comunicação e integração da equipe; (vi) assegurar o desenvolvimento profissional da equipe; (vii) otimizar a utilização dos recursos financeiros; e (viii) adequar os investimentos na área de TIC (peça 1, p. 79 e peça 7, p. 19) .
66. Os resultados observados no desenvolvimento dos objetivos previstos no PETIC e no PDTIC foram, dentre outros, os seguintes: (i) melhora no entendimento do negócio da empresa; (ii) aumento da capacidade de prospectar novas soluções; (iii) aprimoramento das entregas aos setores; (iv) redução do retrabalho; (v) realização de reuniões mais eficientes; e (vi) redução do tempo de atendimento (peça 1, p. 79 e peça 7, p. 19) .
67. A Amazul dispõe de um Comitê Gestor de TI (CTI) , responsável por viabilizar a implementação das diretrizes definidas pela Comissão de Governança de TIC e Segurança das Informações Digitais (SID) , aprovadas pela sua Diretoria Executiva (peça 7, p. 19) .
Governança de TIC
68. A Amazul avalia, periodicamente, a gestão de TIC, aferindo as metas estipuladas no PDTIC (peça 7, p. 19) .
Planejamento de TIC
69. A Amazul aplicou, no exercício de 2019, em aquisições de TIC (estações de trabalho, servidores, workstations e switches) R$ 544.419,26 e, em manutenção de TIC (licença de uso de softwares, outsourcing de impressão, treinamento e serviços de transmissão de dados, voz e imagem) R$ 595.449,19 (peça 1, p. 79-80, e peça 7, p. 19) .
70. As principais iniciativas da empresa na área de TIC são, dentre outras, as seguintes: (i) restruturação da infraestrutura da nova sede da empresa; (ii) implementação de uma nova plataforma para a página da internet, flexibilizando o acesso por terceiros e reduzindo o custo de sua manutenção; (iii) aumento da 'banda' do link de internet; (iv) aumento da segurança das informações com a nova sistemática de guarda das cópias de segurança; e (v) restruturação lógica do CPD, de forma a elevar a disponibilidade dos serviços à Diretoria Operacional (peça 1, p. 79 e peça 7, p. 20) .
Gestão da Informação
71. A Amazul identifica e mapeia os principais processos de negócio, que são suportados por sistemas informatizados. Isso inclui rotinas de processamento, armazenamento, classificação, identificação, restauração e compartilhamento (peça 1, p. 20) .
72. O CCIMAR apontou, com relação à avaliação da gestão de Tecnologia da Informação, uma única constatação, para a qual foi formulada a devida recomendação, conforme demonstrado no quadro abaixo (peça 7, p. 20) :
Quadro 12 - Gestão da Tecnologia da Informação
	Constatação
	Recomendação

	Necessidade de conclusão dos trabalhos de mapeamento de processos, na Diretoria de Gestão de Conhecimento e Pessoas (AMZ-30) (peça 7, p. 63-64) .
	Concluir o mapeamento de processos.

Fonte: Relatório de Auditoria de Gestão 1/2019 (peça 7, p. 20 e p. 62-73, respectivamente) .
73. A Amazul consignou, neste sentido, no Relatório de Gestão, que a conclusão do mapeamento de processos é um dos principais desafios relacionados à gestão da Tecnologia da Informação (peça 1, p. 80) .
Processos
74. A Amazul utiliza, para a gestão de TIC, os seguintes sistemas (peça 7, p. 20-21) :
74.1. Enterprise Resource Planning (ERP) Benner, de criticidade alta, que é um sistema de gestão empresarial, composto por sistemas de gerenciamento integrado (módulos de recursos humanos, corporativo e jurídico) ;
74.2. Sistema de Gestão de Demandas (SGD) , de criticidade média, que possibilita a administração de demandas dos setores, inclusive para a área de TIC, provendo suporte aos processos de gestão de incidentes e requisições; e
74.3. Sistema de Gestão Estratégica (SISGEA) , de criticidade média, que possibilita o acompanhamento do PEA, por meio do acompanhamento da execução de seus planos de metas e planos de ações.
75. A empresa tem proporcionado oportunidades de capacitação e qualificação para os seus empregados da área TIC, tendo sido realizados, no exercício de 2019, capacitações em desenvolvimento na plataforma ERP Benner e em programação Web (peça 7, p. 21 e peça 1, p. 78) .
76. A Amazul possui o mapeamento dos riscos de TIC e os respectivos Planos de Ação, que estão elencados no PETIC, monitorando as ações necessárias para mitigar esses riscos. Além disso, a empresa dispõe de políticas de Segurança da Informação e Comunicações (SIC) , que foram formalmente instituídas, por meio da Norma de Procedimentos 23-001 (NP 23-001) , e realiza, de forma periódica, ações de conscientização em segurança da informação (peça 7, p. 21) .
77. A empresa possui política de backup formalizada, processo de backup automatizado, ambiente de contingência e planos de contingência (peça 7, p. 21) .
78. O CCIMAR concluiu que os controles internos afetos à gestão de TIC são satisfatórios (peça 7, p. 21) .
Análise
79. A constatação apontada pelo Controle Interno da Marinha não resultou em dano ou prejuízo ao Erário, tampouco revelou dolo ou má-fé dos responsáveis pela gestão da Amazul, motivo pelo qual a recomendação formulada, relacionada no Quadro 12, é adequada para o saneamento do presente processo de contas anuais. Além disso, a AUDIN permanece monitorando a adoção das medidas necessárias para corrigir esta falha, que estava em implementação, à época da confecção do Relatório de Auditoria de Gestão 3/2020, elaborado pelo CCIMAR (peça 7, p. 70 e 72) .
XI. Avaliação da gestão do Patrimônio Imobiliário
Correção dos registros contábeis
80. A Amazul dispõe de um único imóvel, adquirido em dezembro de 2013, com recursos do PROSUB, para ser a sede da empresa, que tinha uma área construída de 3.549,38 m². Em função da necessidade de abrigar até trezentas pessoas para atuarem nos projetos estratégicos do PNM, PROSUB e PNB, foi realizada, no período de dezembro de 2017 a abril de 2019, uma reforma, que aumentou a área construída para 4.722,38 m², cujo custo foi de R$ 16.551.216,18 (peça 1, p. 77 e peça 7, p. 21-22) .
81. O CCIMAR informou que os bens imóveis, sob a responsabilidade da empresa, estavam corretamente registrados no SIAFI, em 31/12/2019, da seguinte forma (peça 7, p. 22 e peça 1, p. 87) :
Quadro 13 - Bens Imóveis da Amazul
	Conta
	2019
	2018
	Variação

	Terrenos
	13.375.678,73
	13.375.678,73
	0,0%

	Edifícios
	7.688.206,07
	7.688.206,07
	0,0%

	Bens Imóveis em Andamento
	19.263.830,90
	9.593.770,84
	100,80%

	Instalações
	582.532,24
	267.890,00
	117,45%

	Depreciação / Amortização Acumulada
	 (2.936.697,47) 
	 (2.793.089,36) 
	5,14%

	Total
	37.973.550,47
	28.132.456,28
	34,98%

Fonte: Relatório de Auditoria de Gestão 1/2019 (peça 7, p. 22) e Relatório de Gestão (peça 1, p. 87) .
82. O aumento de 100,80%, verificado na conta 'Bens Imóveis em Andamento', e de 117,45%, na conta 'Instalações', decorreram da reforma realizada na sede da empresa, acima mencionada (peça 7, p. 22 e peça 1, p. 87) 
83. O CCIMAR concluiu que os registros contábeis, relativos ao patrimônio imobiliário da Amazul, estão corretos (peça 7, p. 22) .
Estrutura tecnológica e de pessoal para administrar o patrimônio
84. O CCIMAR concluiu que a estrutura tecnológica e de pessoal empregadas para gerir o patrimônio imobiliário da Amazul é adequada (peça 7, p. 22) .
Qualidade dos controles internos administrativos
85. O CCIMAR apontou, com relação à avaliação da gestão do Patrimônio Imobiliário, uma única constatação, para a qual foi formulada a devida recomendação, conforme demonstrado no quadro abaixo (peça 7, p. 22-23) :
Quadro 14 - Gestão do Patrimônio Imobiliário
	Constatação
	Recomendação

	Ausência de norma de procedimento que discipline a gestão dos bens imóveis (peça 7, p. 74-75) .
	Incluir na Norma de Procedimentos 21-003 os procedimentos operacionais relacionados à gestão dos bens imóveis.

Fonte: Relatório de Auditoria de Gestão 1/2019 (peça 7, p. 22-23 e p. 74-75, respectivamente) .
Análise
86. A constatação apontada pelo Controle Interno da Marinha não resultou em dano ou prejuízo ao Erário, tampouco revelou dolo ou má-fé dos responsáveis pela gestão da Amazul, motivo pelo qual a recomendação formulada, relacionada no Quadro 14, é adequada para o saneamento do presente processo de contas anuais.
XII. Avaliação da gestão sobre as renúncias de receitas praticadas
87. O CCIMAR informou que a avaliação da gestão sobre a renúncia de receitas é inaplicável a empresas estatais, a exemplo da Amazul (peça 7, p. 23) .
XIII. Avaliação da qualidade e suficiência dos controles internos administrativos instituídos com vistas a garantir que seus objetivos estratégicos sejam atingidos, considerando os elementos do sistema de controles internos da unidade
Ambiente de Controle
88. A Amazul informou que a AUDIN é vinculada ao CONSAD e tem como responsabilidade aferir a adequação do controle interno, a efetividade do gerenciamento dos riscos e dos processos de governança, realizando avaliações independentes, sistemáticas e estruturadas sobre os riscos e controles dos processos corporativos da empresa, buscando agregar valor à gestão (peça 1, p. 28) .
89. A AUDIN, a partir dos posicionamentos e recomendações da Controladoria-Geral da União (CGU) , que é o órgão de controle interno, ou jurisprudência, recomendações e determinações do TCU, que é o órgão de controle externo, construiu instrumentos de auditoria, confeccionou papéis de trabalho e programas de auditoria, bem como trocou experiências com diversas Auditorias Internas de outras instituições, o que permitiu a criação de procedimentos de auditoria de acordo com a realidade da empresa, que são mencionados no Relatório Anual de Atividades de Auditoria Interna (RAINT) (peça 1, p. 29 e peça 6) .
90. A Amazul informou, ainda, que o Relatório do Auditor Independente sobre as Demonstrações Contábeis, elaborado pela empresa Russell Bedford Brasil Auditores Independentes S/S, referente ao exercício de 2019, atestou que os documentos analisados representam, adequadamente, em todos os aspectos relevantes, a sua posição patrimonial e financeira, o desempenho de suas operações e os seus fluxos de caixa, de acordo com as práticas contábeis adotadas no Brasil (peça 1, p. 91 e peça 5) .
91. O CCIMAR informou, ainda, que a Amazul possui uma cultura de controle aprimorada, alinhada aos dispositivos legais em vigor, e esclareceu que a empresa propicia o necessário incentivo à conduta ética e íntegra de seus empregados, à luz das normas internas e da legislação pertinente (peça 7, p. 23) .
92. O CCIMAR informou, por fim, que a estrutura organizacional da empresa provê o arcabouço para planejar, executar, controlar e monitorar as atividades, além de compreender a definição de autoridade, responsabilidade e linhas apropriadas de comunicação. Adicionalmente, atestou a existência de documentos formalizando a estrutura e as atribuições de competências e de responsabilidades, em todos os níveis da estrutura da Amazul, estando claramente definidas e adequadas ao nível hierárquico correspondente (peça 7, p. 24) .
Avaliação de Riscos
93. O CCIMAR informou que a empresa instituiu uma Política de Gestão de Riscos, por intermédio da Resolução da Diretoria 44/2016 (RDA 44/2016) , com o propósito de orientar o gerenciamento específico dos riscos associados ao alcance dos objetivos estratégicos da empresa, por meio do estabelecimento de critérios claros e padronizados, detalhados em instrução permanente (peça 7, p. 24) .
94. A Amazul realizou, no exercício de 2019, as seguintes ações no que se refere à Gestão de Riscos: (i) revisão dos riscos estratégicos, por ocasião da atualização do PEA; (ii) treinamento para gestores e novos empregados, tornando obrigatória a adoção da gestão de riscos nos processos sob suas responsabilidades; (iii) diagnóstico das atividades de gestão de riscos, por meio de questionários estruturados e entrevistas semiestruturadas com os gestores de cada departamento; (iv) elaboração dos mapas de risco de cada diretoria; e (v) avaliação da maturidade de gestão de riscos (peça 7, p. 24 e peça 1, p. 51) .
95. O CCIMAR informou, ainda, que, no Relatório de Gestão, constam os riscos de cada departamento, bem como os seus níveis e tratamentos, além das medidas de resposta a eles associadas, mas que, no entanto, a Amazul não apresentou evidências quanto aos seus efetivos gerenciamentos (peça 7, p. 24 e peça 1, p. 52-59) . 
96. O CCIMAR apontou, com relação à avaliação da gestão dos controles internos administrativos, avaliação de riscos, esta constatação, para a qual foi formulada a devida recomendação, conforme demonstrado no quadro abaixo (peça 7, p. 24) :
Quadro 15 - Gestão dos controles internos administrativos
	Constatação
	Recomendação

	Necessidade de aprimoramento do gerenciamento de riscos (peça 7, p. 64-66) .
	Elaborar, implementar e acompanhar o Plano de Gerenciamento de Riscos da UPC.

Fonte: Relatório de Auditoria de Gestão 1/2019 (peça 7, p. 24 e p. 62-73, respectivamente) .
Atividades de Controle
97. O CCIMAR informou que a Amazul possui procedimentos de controle satisfatórios, que estão alicerçados em documentos normativos e orientadores, os quais abrangem todas as áreas da empresa (peça 7, p. 24-25) .
Informação e Comunicação
98. A Amazul informou que tem aprimorado os canais de comunicação com empregados, públicos de interesse e sociedade. 
99. A empresa, com relação ao público interno, promoveu alterações na intranet, criou um grupo de WhatsApp, e reativou os painéis eletrônicos dos refeitórios das unidades operacionais onde estão alocados os seus empregados, com o objetivo de ampliar a divulgação das informações disponibilizadas pelos seus departamentos (peça 1, p. 27) . 
100. A Amazul, apesar de todas essas iniciativas, não atingiu a meta relativa ao Indicador de Desempenho 'Percentual de satisfação dos empregados em relação à qualidade e eficiência da Comunicação Interna e de seus canais', associada ao Objetivo Estratégico 'Melhorar a Comunicação Interna e Integração', conforme consta do Quadro 5 desta instrução, em função da adoção de medidas de austeridade e do cumprimento de normas dos órgãos de controle que tiveram impacto sobre a remuneração e os benefícios concedidos aos empregados, e que influenciaram no clima organizacional (peça 1, p. 27 e 50 e peça 7, p. 25) .
101. A empresa, com relação ao público externo, dispõe de uma página na internet, que contém, dentre outras informações, um campo específico, intitulado 'Acesso à Informação', onde existem, por exemplo, os dados abaixo relacionados, atinentes à instituição, atendendo, portanto, o previsto na Lei 12.527/2011, Lei de Acesso à Informação (LAI) (https://www.amazul.mar.mil.br/acesso-a-informacao, acesso em 19/2/2021) :
101.1. auditorias;
101.2. receitas e despesas;
101.3. licitações e contratos; e
101.4. servidores.
102. A Amazul também dispõe de um Serviço de Informação ao Cidadão (e-SIC) e de uma Ouvidoria (e-OUV) . As metas relativas aos indicadores de desempenho 'Percentual de respostas que não geraram recurso no sistema e-SIC em relação à demanda', 'Tempo médio de atendimento do e-SIC', 'Percentual de respostas que não geraram nova manifestação no sistema e-OUV em relação ao total de respostas' e 'Tempo médio de atendimento no e-OUV', associadas ao Objetivo Estratégico 'Adotar postura ética e responsável em relação à sociedade, ao meio ambiente e diversos públicos de relacionamento', foram integralmente atingidas, conforme consta do Quadro 5 desta instrução.
103. O CCIMAR informou, neste sentido, que a Amazul dispõe de diversos canais de comunicação com o público interno e externo, e que a empresa procura desenvolver e revisar os sistemas de informação, em um esforço de melhoria contínua (peça 7, p. 25) .
Monitoramento
104. O CCIMAR informou que a Amazul realiza o monitoramento das suas atividades de forma contínua, por meio de reuniões do Conselho Fiscal e do CONSAD, ou de forma independente, por intermédio de auditorias internas, realizadas pela AUDIN, ou externas, realizadas pelo Controle Interno da Marinha ou por auditores independentes (peça 7, p. 25-26 e peças 5-6) .
105. O CCIMAR consignou que, nos trabalhos realizados pela AUDIN, foram emitidas 66 recomendações, mas que, apenas, 26 destas (39%) foram, de fato, implementadas (peça 7, p. 26) .
106. O CCIMAR apontou, com relação à avaliação da qualidade e suficiência dos controles internos, monitoramento, esta constatação, para a qual foi formulada a devida recomendação, conforme demonstrado no quadro abaixo (peça 7, p. 25-26) :
Quadro 16 - Desempenho e Controle Interno
	Constatação
	Recomendação

	Existência de recomendações das instâncias de controle pendentes de atendimento (peça 7, p. 66-73) .
	Atender às recomendações da Auditoria Interna / Unidade Setorial de Controle Interno, que ainda se encontrarem com implementação pendente ou apresentar justificativas para o seu não atendimento.

Fonte: Relatório de Auditoria de Gestão 1/2019 (peça 7, p. 25-26 e p. 62-73, respectivamente) .
Análise
107. As constatações apontadas pelo Controle Interno da Marinha não resultaram em dano ou prejuízo ao Erário, tampouco revelaram dolo ou má-fé dos responsáveis pela gestão da Amazul, motivo pelo qual as recomendações formuladas, relacionadas nos Quadros 15 e 16, são adequadas para o saneamento do presente processo de contas anuais. Além disso, a AUDIN permanece monitorando a adoção das medidas necessárias para corrigir as falhas, as quais, em sua grande maioria, já haviam sido implementadas ou estavam em implementação, restando como única pendência o 'cumprimento do cronograma físico financeiro' de um contrato, à época da confecção do Relatório de Auditoria de Gestão 3/2020, elaborado pelo CCIMAR (peça 7, p. 69-73) .
Avaliação da confiabilidade e efetividade dos controles internos relacionados à elaboração das demonstrações contábeis e de relatórios financeiros
108. As Demonstrações Contábeis da Amazul, referentes ao exercício de 2019, constituídas pelo Balanço Patrimonial, Balanço Orçamentário, Balanço Financeiro, Demonstração das Variações patrimoniais, Demonstração dos Fluxos de Caixa (extraídos do SIAFI) e Notas Explicativas estão disponibilizadas no site da empresa (https://www.amazul.mar.mil.br/transparencia/demonstracoes-financeiras-anuais/2019, acesso em 22/2/2021) (peça 1, p. 81) .
109. A Amazul informou que o Relatório do Auditor Independente sobre as Demonstrações Contábeis, elaborado pela empresa Russell Bedford Brasil Auditores Independentes S/S, referente ao exercício financeiro de 2019, atestou que os documentos analisados representam, adequadamente, em todos os aspectos relevantes, a sua posição patrimonial e financeira, o desempenho de suas operações e os seus fluxos de caixa, de acordo com as práticas contábeis adotadas no Brasil (peça 1, p. 91 e peça 5) .
110. O CCIMAR informou, por fim, que os procedimentos estabelecidos pela empresa têm confirmado a confiabilidade e efetividade dos controles internos relacionados à elaboração das demonstrações contábeis e dos relatórios financeiros, evidenciando a credibilidade e qualidade das demonstrações contábeis, e minimizando o risco de divulgação de informações não fidedignas sobre a contabilidade da Amazul (peça 7, p. 26) .
Avaliação, quanto a abrangência, suficiência e resultados, das medidas adotadas, relacionadas ao Acórdão 1212/2014-TCU-Plenário, que trata dos reflexos da desoneração da folha de pagamento nos contratos com a Administração Pública Federal
111. O CCIMAR informou que Amazul não possuía, no exercício de 2019, contratos firmados com empresas beneficiadas pela desoneração da folha de pagamento (peça 7, p. 26-27) .
Avaliação da política de acessibilidade, especialmente em relação às medidas adotadas para cumprimento das exigências da Lei 10.098/2000, do Decreto 5.296/2004 e das normas técnicas da ABNT aplicáveis
112. A Amazul informou que, quando a reforma da sede da empresa foi concluída, foram cumpridos os requisitos de acessibilidade, previstos nos projetos arquitetônicos e urbanísticos aprovados junto aos órgãos competentes, tendo sido observada a Lei 10.098/2000, o Decreto 5.296/2004 e as normas técnicas da ABNT aplicáveis. As seguintes ações foram implementadas (peça 1, p. 77) :
112.1. banheiros para deficientes; 
112.2. estacionamento dentro e fora do prédio para deficientes; 
112.3. plataforma elevatória para uso de deficiente; 
112.4. piso podotátil;
112.5. auditório que permite tanto ao deficiente assistir como palestrar;
112.6. elevadores com acessibilidade e 
112.7. sinais de alarme e sinalização em caso de incêndio ou evento adverso.
113. O CCIMAR destacou que o site da empresa segue novo modelo de identidade digital padrão do Governo Federal, utilizando o VLibras, que é uma ferramenta gratuita, a qual faz a tradução automática da língua portuguesa para libras, atendendo às principais recomendações de acessibilidade indicadas para internet (https://www.amazul.mar.mil.br/acessibilidade, acesso em 22/2/2021) (peça 7, p. 27) .
114. O CCIMAR informou que a Amazul tem atuado no sentido de aprimorar as medidas de acessibilidade, com vistas à equiparação de oportunidades no exercício da cidadania aos clientes com deficiência ou mobilidade reduzida (peça 7, p. 27) .
CONCLUSÃO
115. Considerando as análises realizadas na presente instrução, bem como a opinião do CCIMAR, consubstanciada no Relatório de Auditoria de Gestão 3/2020, que trata da gestão da Amazul, no exercício financeiro de 2019, propõe-se julgar regulares as contas dos Srs. Bento Costa Lima Leite de Albuquerque Junior (CPF XXX.593.277-XX) , Joaquim Silva e Luna (CPF XXX.864.767-XX) , Ney Zanella Dos Santos (CPF XXX.089.167-XX) , Marcos Cesar Pontes (CPF XXX.971.638-XX) , Antônio Bernardo Ferreira (CPF XXX.208.447-XX) , Luís Antônio Rodrigues Hecht (CPF XXX.033.318-XX) , Paulo Roberto Pertusi (CPF XXX.546.008-XX) , Marcos Silva Rodrigues (CPF XXX.691.397-XX) , Marcos Sampaio Olsen (CPF XXX.695.997-XX) , Almir Garnier Santos (CPF XXX.692.017-XX) , Antônio Carlos Soares Guerreiro (CPF XXX.880.037-XX) , Daniel Massami Hirata (CPF XXX.894.548-XX) , Jaqueline Sales Gorroi (CPF XXX.263.648-XX) , Luciano Pagano Júnior (CPF XXX.692.467-XX) , Francisco Roberto Portella Deiana (CPF XXX.472.497-XX) , Fernando Atlee Phillips Ligiero (CPF XXX.174.491-XX) e Alexandre Ribeiro Pereira Lopes (CPF XXX.169.317-XX) , dando-lhes quitação plena, nos termos dos artigos 16, inciso I, e 17 da Lei 8.443/1992, c/c o artigo 207 do Regimento Interno/TCU, uma vez que suas contas lograram demonstrar a exatidão dos demonstrativos contábeis, a legalidade, a legitimidade, a economicidade, a eficácia, a eficiência e a efetividade de suas gestões, sem prejuízo da expedição de ciência ao Ministério da Defesa, conforme proposto no item 13 desta instrução.  
116. Considerando, ainda, que as constatações apontadas pelo Controle Interno da Marinha, quanto à avaliação da gestão de pessoas, tratam de assuntos similares aos que estão sendo verificados pela Sefip, propõe-se o encaminhamento do Relatório de Auditoria de Gestão 3/2020, elaborado pelo CCIMAR, àquela Unidade Técnica para que avalie a conveniência e oportunidade de usar as informações que constam deste documento na instrução dos TCs Processo 039.679/2020-9, Processo 014.134/2020-9, Processo 022.202/2019-6, Processo 024.000/2018-3 e Processo 039.780/2018-0 ou em outros processos de sua competência afetos à Amazul, conforme proposto no item 53 desta instrução (peça 7) .
PROPOSTA DE ENCAMINHAMENTO
117. Diante do exposto, submetem-se os autos à consideração superior, propondo:
a) com fundamento nos arts. 1º, inciso I, 16, inciso I, 17 e 23, inciso I, da Lei 8.443/1992 c/c os arts. 1º, inciso I, 207 e 214, inciso I, do Regimento Interno/TCU, que sejam julgadas regulares as contas dos Srs. Bento Costa Lima Leite de Albuquerque Junior (CPF XXX.593.277-XX) , Joaquim Silva e Luna (CPF XXX.864.767-XX) , Ney Zanella Dos Santos (CPF XXX.089.167-XX) , Marcos Cesar Pontes (CPF XXX.971.638-XX) , Antônio Bernardo Ferreira (CPF XXX.208.447-XX) , Luís Antônio Rodrigues Hecht (CPF XXX.033.318-XX) , Paulo Roberto Pertusi (CPF XXX.546.008-XX) , Marcos Silva Rodrigues (CPF XXX.691.397-XX) , Marcos Sampaio Olsen (CPF XXX.695.997-XX) , Almir Garnier Santos (CPF XXX.692.017-XX) , Antônio Carlos Soares Guerreiro (CPF XXX.880.037-XX) , Daniel Massami Hirata (CPF XXX.894.548-XX) , Jaqueline Sales Gorroi (CPF XXX.263.648-XX) , Luciano Pagano Júnior (CPF XXX.692.467-XX) , Francisco Roberto Portella Deiana (CPF XXX.472.497-XX) , Fernando Atlee Phillips Ligiero (CPF XXX.174.491-XX) e Alexandre Ribeiro Pereira Lopes (CPF XXX.169.317-XX) , dando-lhes quitação plena;
b) dar ciência ao Ministério da Defesa, com fundamento no art. 9°, inciso I, da Resolução TCU 315/2020, de que a inexistência de manifestação do Ministro da Defesa, na condição de autoridade supervisora, nos processos de prestação de contas ordinárias e de tomada de contas especial oriundos de unidades das Forças Armadas constitui infração ao art. 52 da Lei 8.443/92, ao art. 27, inciso III, da Instrução Normativa TCU 84/2010 e ao art. 10, inciso IV, da Instrução Normativa TCU 71/2012; 
c) nos termos do art. 8º da Resolução-TCU 315, de 2020, e se acatada a proposição contida na alínea anterior, fazer constar, na ata da sessão em que estes autos forem apreciados, comunicação do relator ao colegiado no sentido de encaminhar cópia da deliberação que vier a ser proferida à Secex-TCE para que ela adote as medidas necessárias visando o seu cumprimento;
d) nos termos do art. 8º da Resolução-TCU 315, de 2020, fazer constar, na ata da sessão em que estes autos forem apreciados, comunicação do relator ao colegiado no sentido de encaminhar cópia do Relatório de Auditoria de Gestão 3/2020, elaborado pelo CCIMAR, acostado à peça 7, à Sefip para que ela avalie a conveniência e oportunidade de usar as informações que constam deste documento como subsídio à instrução dos TCs Processo 039.679/2020-9, Processo 014.134/2020-9, Processo 022.202/2019-6, Processo 024.000/2018-3 e Processo 039.780/2018-0 ou em outros processos de sua competência afetos à Amazul;
e) informar à Amazônia Azul Tecnologias de Defesa S.A. (Amazul) , ao Comando da Marinha, ao Centro de Controle Interno da Marinha (CCIMAR) , à Consultoria Jurídica junto ao Ministério da Defesa e à Secretaria de Controle Interno do Ministério da Defesa do acórdão que vier a ser proferido, destacando que o relatório e o voto que fundamentam a deliberação ora encaminhada podem ser acessados por meio do endereço eletrônico www.tcu.gov.br/acordaos; e
f) encaminhar cópia do Parecer 56/2020/CONJUR-MD/CGU/AGU, acostado à peça 14, bem como do acórdão que vier a ser proferido à Consultoria-Geral da União, informando-lhes que o teor da deliberação poderá ser consultado no site www.tcu.gov.br/acordaos; e
f) encerrar o presente processo, com fundamento no art. 169, inciso V, do Regimento Interno/TCU."
2.	O Ministério Público/TCU, neste feito representado pelo Subprocurador-Geral Lucas Rocha Furtado, manifestou-se de acordo com as proposições da SecexDefesa (peça 19) .
	É o Relatório.

não há.

Subprocurador-Geral Lucas Rocha Furtado.

PRESTAÇÃO DE CONTAS. PRONUNCIAMENTO PREVISTO NO ART. 52 DA LOTCU REALIZADO POR AUTORIDADE DO ALTO COMANDO MILITAR. MATERIA DECIDIDA MEDIANTE O ACÓRDÃO 18.633/2021-PRIMEIRA CAMARA. REGULARIDADE. QUITAÇÃO PLENA.

PRESTAÇÃO DE CONTAS (PC)

Secretaria de Controle Externo da Defesa Nacional e da Segurança Pública (SecexDefesa).

Tratam os autos das Contas Anuais da Amazônia Azul Tecnologias de Defesa S.A. (Amazul) , relativas ao exercício financeiro de 2019.
2.	Conforme exposto no relatório precedente, a Amazul foi criada por meio do Decreto 7.898/2013, conforme autorização constante da Lei 12.706/2012, sob a forma de sociedade anônima, com personalidade jurídica de direito privado, patrimônio próprio, e vinculada ao Ministério da Defesa (MD) , por meio do Comando da Marinha, e tem por objetivo promover, desenvolver, transferir e manter tecnologias sensíveis às atividades do Programa Nuclear da Marinha (PNM) , do Programa de Desenvolvimento de Submarinos (PROSUB) e do Programa Nuclear Brasileiro (PNB) .
3.	Consta dos autos que o Relatório do Auditor Independente sobre as Demonstrações Contábeis, elaborado pela Empresa Russell Bedford Brasil Auditores Independentes S/S, referente ao exercício de 2019, atestou que os documentos analisados representam, adequadamente, em todos os aspectos relevantes, a posição patrimonial e financeira da Amazul, o desempenho de suas operações e os seus fluxos de caixa, de acordo com as práticas contábeis adotadas no Brasil.
4.	Além disso o Relatório de Auditoria de Gestão 3/2020, elaborado pelo Centro de Controle Interno da Marinha (CCIMAR) , atestou a regularidade da gestão dos responsáveis pela Amazul, no exercício de 2019. Ato contínuo, expediu-se o Certificado de Auditoria de Gestão 3/2020, elaborado pelo CCIMAR, que atestou a regularidade da gestão dos responsáveis da Amazul, no exercício de 2019, considerando a inexistência de falhas ou irregularidades relacionadas a processos estruturantes de gestão, especialmente quanto à eficácia, eficiência e economicidade, tampouco descumprimento de disposições legais e regimentais a que a empresa está sujeita
5.	Depois disso, houve a emissão do Pronunciamento do Comandante da Marinha, o qual certificou a regularidade da gestão dos responsáveis pela Amazul, no exercício de 2019, considerando as conclusões do Certificado de Auditoria de Gestão 3/2020, elaborado pelo CCIMAR, e determinou o seu encaminhamento das contas a este Tribunal, para o julgamento.
6.	Conforme reportado na instrução da secretaria, o Pronunciamento do Ministro de Estado da Defesa não foi anexado ao presente processo em função da aprovação do Parecer 0056/2020/CONJUR-MD/CGU/AGU, com efeito vinculante, nos termos do art. 42 da Lei Complementar 73/1993, com entendimento de que cabe aos Comandantes das Forças Armadas, ou seja, neste caso, ao Comandante da Marinha, o pronunciamento sobre os processos de tomada de contas especial, bem como de prestação de contas anuais, oriundos dos seus respectivos Comandos Militares.
7.	Sobre as contas, a SecexDefesa e o Ministério Público/TCU se manifestam no sentido do julgamento pela regularidade, com quitação plena.
8.	Todavia, quanto à ausência de pronunciamento ministerial exigido pelo art. 52 da Lei 8.443/1992, manifestam-se no sentido de que este Tribunal dê ciência ao Ministério da Defesa, com fundamento no art. 9°, inciso I, da Resolução TCU 315/2020, de que a inexistência de manifestação do Ministro da Defesa, na condição de autoridade supervisora, nos processos de prestação de contas ordinárias e de tomada de contas especial oriundos de unidades das Forças Armadas constitui infração ao art. 52 da Lei 8.443/92, ao art. 27, inciso III, da Instrução Normativa TCU 84/2010 e ao art. 10, inciso IV, da Instrução Normativa TCU 71/2012. E, se aprovada essa medida, que nos termos do art. 8º da Resolução-TCU 315, de 2020, faça constar, na ata da sessão em que estes autos forem apreciados, comunicação do relator ao Colegiado no sentido de encaminhar cópia da deliberação que vier a ser proferida à SecexTCE para que ela adote as medidas necessárias visando o seu cumprimento.
9.	Ocorre que providência semelhante foi alvitrada no TC-Processo 045.632/2020-0 (Prestação de Contas do Comando da Marinha, relativa ao exercício de 2019) , sendo ela rejeitada nos termos do Acórdão 18633/2021-TCU-Primeira Câmara, de minha relatoria, ante as razões ali declinadas. 
10.	Logo, considerando aquele entendimento sobre a matéria, considero dispensável a expedição da ciência alvitrada pela SecexDefesa nestes autos.
11.	Quanto às demais questões envolvendo o mérito e proposições dos pareceres, acompanho integralmente, na forma da minuta de Acórdão que ora sujeito a esta 1 ª Câmara.
	Ante o exposto, manifesto-me por que o Tribunal aprove o Acórdão que ora submeto à deliberação deste Colegiado.
TCU, Sala das Sessões, em 25 de janeiro de 2022.
AUGUSTO SHERMAN CAVALCANTI 
Relator